【裁判字號】    95,再,1
【裁判日期】    950821
【裁判案由】    清償借款
【裁判全文】
臺灣屏東地方法院民事判決                 95年度再字第1號
再審原告    甲○○
訴訟代理人  黃吉雄律師
再審被告    台灣土地銀行股份有限公司
法定代理人  戊○○
訴訟代理人  乙○○
            丙○○
            丁○○
上列當事人間請求清償借款事件，再審原告對於民國89年8 月2
日本院89年度訴字第266 號確定判決提起再審之訴，本院判決如
下：
    主  文
再審之訴駁回。
再審訴訟費用由再審原告負擔。
    事實及理由
一、按再審之訴，應於30日之不變期間內提起。前項期間，自判
    決確定時起算，判決於送達前確定者，自送達時起算；其再
    審之理由發生或知悉在後者，均自知悉時起算。但自判決確
    定後已逾5 年者，不得提起。以第496 條第1 項第5 款、第
    6 款或第12款情形為再審之理由者，不適用前項但書之規定
    ，民事訴訟法第500 條定有明文。本件再審原告主張其因再
    審被告於民國94年11月間聲請強制執行其所有之財產，故於
    95年3 月1 日閱覽本院89年度訴字第266 號清償借款事件卷
    宗時，始知悉有民事訴訟法第496 條第1 項第6 款之再審事
    由，並於95年3 月8 日提起本件再審之訴，依據民事訴訟法
    第500 條第2 項、第3 項之規定，已於法定不變期間30日內
    提起本件再審之訴，再審程序合法，先予敘明。
二、再審原告主張：
  (一)再審被告前於民國89年3 月21日向本院起訴請求再審原告給
    付新台幣（下同）400 萬元之借款及其利息、違約金，經本
    院以89年度訴字第266 號清償借款事件（下稱原確定判決）
    判決再審被告勝訴，於89年8 月30日確定。惟原確定判決之
    再審被告訴訟代理人潘麗惠曾於本院88年度訴字第2 號塗銷
    抵押權登記事件（下稱前案）中為訴訟代理人，其在前案審
    理時已明知再審原告居住在高雄市○○○ 路293 號3 樓之2
    ，且其與再審原告之妻林素桂乃屬同事，竟於原確定判決審
    理時指稱再審原告應受送達處所不明，對再審原告為公示送
    達，顯然違背民事訴訟法第496 條第1 項第6 款之規定。因
    再審被告以本院94年度執字第18695 號強制執行事件查封再
    審原告財產時，再審原告始知有原確定判決，並於95年3 月
    1 日聲請閱覽原確定判決卷宗，得悉上開再審理由，於30日
    之不變期間內提出本件再審之訴。
  (二)於原確定判決中，再審原告雖係訴外人即債務人鄭添洄向再
    審被告借款400 萬元（下稱系爭借款）之連帶保證人，然系
    爭借款為定期借款，期間自81年1 月20日至86年1 月20日，
    再審被告於82年底允許債務人鄭添洄延期至91年1 月20日清
    償，未經再審原告同意，依民法第755 條之規定，再審原告
    自不負保證責任。又依民法第739 條之1 規定，保證人之權
    利不得預先拋棄，故系爭借款契約其他約定事項第11條約定
    保證人預先拋棄權利，應屬無效。
  (三)於本院聲明：1.本院89年度訴字第266 號判決廢棄。2.上廢
    棄部分，再審被告之訴駁回。
三、再審被告則以：我造是依再審原告戶籍地為送達，並無不法
    情事。再審被告於82年底雖未經再審原告允許，即准債務人
    鄭添洄延期清償，然此係因系爭借款契約其他約定事項第11
    條約定無須再徵求保證人即再審原告之同意，再審原告既於
    系爭借款契約簽名，自應受此約定拘束，不得主張不負保證
    責任。況系爭借款於85年間因債務人未繳息而全部到期，再
    審原告之保證債務即已發生，當時尚在原5 年保證期間內，
    而民法上請求權時效為15年，迄今時效仍未消滅，再審原告
    應依約負擔連帶保證責任等語置辯。於本院聲明：再審之訴
    駁回。
四、兩造不爭執事項：
  (一)系爭借款期間原自81年1 月20日至86年1 月20日，金額400
    萬元，由再審原告擔任連帶保證人，契約其他約定事項第11
    條約定再審被告允許主債務人鄭添洄延期清償時，無須再徵
    求再審原告之同意，再審原告仍應負全部債務之保證責任。
    又再審被告於債務人鄭添洄83年7 月17日死亡前，未經連帶
    保證人即再審原告之允許即將清償期限延至91年1 月20日。
    系爭借款繳息至85年間，於85年間已因未按期清償而依約視
    為全部到期（本院卷第31至36頁）。
  (二)原確定判決係由再審被告於89年3 月21日起訴，請求再審原
    告給付400 萬元及自85年10月19日起算之利息暨自89年11月
    19日起算之違約金，經再審被告訴訟代理人潘麗惠聲請對再
    審原告之戶籍地屏東縣枋寮鄉○○村○○路721 號為公示送
    達，本院於89年8 月2 日判決再審被告全部勝訴，於89年8
    月30日確定（見本院卷第9 至12頁及原確定判決全卷）。
  (三)前案係再審原告起訴請求再審被告塗銷再審原告所有若干土
    地之抵押權設定登記，該案中再審原告送達處所為高雄市○
    ○○ 路293 號3 樓之2 ，潘麗惠在此案亦為再審被告之訴訟
    代理人（見本院卷第6 至8 頁及前案全卷）。
  (四)前案業於理由中認定：系爭借款契約原約定5 年清償期限，
    雖未經再審原告允許即延長5 年至91年1 月20日，然再審原
    告與再審被告已於系爭借款契約其他約定事項第11條約定再
    審被告允許主債務人鄭添洄延期清償時，無須再徵求再審原
    告之同意，是再審原告仍應負全部保證責任，其據此主張民
    法第755 條之適用，尚非可取等情，並因此為再審原告敗訴
    之判決（見前案判決第4 至5 頁）。
  (五)債務人鄭添洄於83年7 月17日死亡（本院卷第24頁）。再審
    原告之妻林素桂曾於再審被告處任職，為再審被告訴訟代理
    人潘麗惠之同事（本院卷第29頁）。
  (六)再審被告前於86年8 月15日以系爭借款債權為請求權基礎，
    向再審原告發本院86年度促字第10102 號支付命令，該支付
    命令因無法送達再審原告而失其效力（本院86年度促字第10
    102 號支付命令卷）。再審被告復於89年1 月間以系爭借款
    債權為請求權基礎，向再審原告發台灣高雄地方法院89年度
    促字第2256號支付命令，當時再審原告送達處所為高雄市○
    ○○ 路95號，因再審原告聲明異議，再審被告乃轉向本院提
    起上開原確定判決之訴（本院卷第37至38頁）。
五、本件應審究者為：(一)原確定判決是否有民事訴訟法第496 條
    第1 項第6 款規定之再審事由？(二)如有再審事由，本件再審
    原告主張不負系爭借款連帶保證責任，有無理由？
六、原確定判決是否有民事訴訟法第496 條第1 項第6 款規定之
    再審事由？
  (一)按當事人知他造之住居所，指為所在不明而涉訟者，得以再
    審之訴對於確定終局判決聲明不服，民事訴訟法第496 條第
    1 項第6 款定有明文。再民事訴訟法第136 條規定之送達處
    所，除住居所外尚包括事務所及營業所，故同法第496 條第
    1 項第6 款之住所應非只限於住居所，至少包括事務所、營
    業所，而工作處所應屬營業所或事務所之範圍。
  (二)經查，再審被告訴訟代理人潘麗惠於本院88年度訴字第2 號
    塗銷抵押權登記事件（即前案）中已知悉再審原告送達處所
    為高雄市○○○ 路293 號3 樓之2 ，此據證人潘麗惠於本院
    證述明確，且為兩造所不爭執，並經本院職權調取上開前案
    全卷核閱無誤，堪信為實。又再審被告前以台灣高雄地方法
    院89年度促字第2256號支付命令請求再審原告清償系爭借款
    時，係以高雄市○○○ 路95號為送達處所，並經再審原告聲
    明異議，業如前述，足見在該支付命令一案中，再審被告亦
    明知再審原告之送達處所在高雄市，且此係再審原告可以收
    受文書之處。況再審原告之妻林素桂曾於再審被告處任職，
    為再審被告訴訟代理人潘麗惠同事一情，亦為兩造所不爭執
    ，足徵再審原告並無應受送達處所不明之情事。
  (三)綜上，再審被告明知再審原告居所在高雄市，且有其妻可供
    聯絡，竟於原確定判決中以再審原告戶籍地屏東縣枋寮鄉○
    ○村○○路721 號為公示送達，足證再審被告有明知再審原
    告之住居所，卻遽指為所在不明之情形。是本件再審原告依
    民事訴訟法第496 條第1 項第6 款規定，提起本件再審之訴
    ，自屬有據。
七、本件再審原告主張不負系爭借款連帶保證責任，有無理由？
  (一)查系爭借款於85年間因未按期繳息而視為全部到期一節，業
    如上述，有再審被告所提放款分戶卡、支付命令等資料附卷
    可稽（本院卷第34至39頁），堪信為真實，顯見再審原告之
    連帶保證債務於85年間即已發生，此時仍在再審原告原5 年
    保證期間內，自應依系爭借款契約負擔保證責任。至再審被
    告雖於89年間始向再審原告請求清償，然依民法第125 條之
    規定，連帶保證之請求權時效為15年，再審被告上開請求未
    逾15年，是再審原告據此主張不負連帶保證責任，難認有據
    。
  (二)按就定有期限之債務為保證者，如債權人允許主債務人延期
    清償時，保證人除對於其延期已為同意外，不負保證責任。
    又本節所規定保證人之權利，除法律另有規定外，不得預先
    拋棄。民法第755 條及88年4 月21日修正、89年5 月5 日施
    行之民法第739 條之1 定有明文。而上開修正之民法第739
    條之1之規定，依民法債編施行法第33條規定，於民法債編
    修正施行前成立之保證，亦適用之。故於民法債編修正施行
    前就定有期限之債務為保證，保證人與債權人約定其預先同
    意債權人得允許主債務人延期清償，而債權人係於民法債編
    修正施行後始允許主債務人延期清償者，保證人固得援引上
    開修正規定，主張其不負保證責任。惟倘債權人係於民法債
    編修正施行前依上開約定允許主債務人延期清償者，其依原
    來法律之規定，正當信賴其約定為有效而生之利益，應予保
    障。且保證人依原來法律之規定既仍應負保證責任，亦不能
    因上開修正規定之施行，而使其保證責任溯及的歸於消滅。
    為維持法秩序之安定，並符信賴保護原則，保證人自不得援
    引上開修正規定，謂其不負保證責任，最高法院94年度第5
    次民事庭會議意旨參照。
  (三)經查，系爭借款之借款期限本為81年1 月20日至86年1 月20
    日，再審被告於主債務人鄭添洄83年7 月17日死亡前，未得
    再審原告同意即允許主債務人延期清償至91年1 月20日，當
    時民法債編尚未修正，業如上述，揆諸前揭最高法院決議意
    旨，兩造系爭借款契約其他約定事項第11條之約定，當屬有
    效，再審原告仍應負保證人責任，其主張免責，乃屬無據，
    無可採信。
八、綜上所述，再審原告以原確定判決有民事訴訟法第496 條第
    1 項第6 款為由，提起本件再審之訴，雖有理由，然原確定
    判決認再審原告應負連帶保證人責任，核屬妥適，是再審原
    告求為廢棄原確定判決，並駁回再審被告之訴，為無理由，
    應予駁回。
九、本件事證已臻明確，兩造其餘攻擊防禦方法及所提證據，經
    核與判決結果無影響，爰不一一論述，附此敘明。
十、據上論結，本件再審之訴為無理由，依民事訴訟法第504 條
    、第505 條、第78條，判決如主文。
中    華    民    國    95    年    8     月    21    日
                  民事第一庭    審判長法  官  羅心芳
                                      法  官  邱玉汝
                                      法  官  翁世容
正本係照原本作成。
如不服本判決，應於收受送達後20日內向本院提出上訴書狀，其
未表明上訴理由者，應於提出上訴後20日內向本院補提理由書狀
（均須按他造當事人之人數附繕本）。
                                書記官  溫訓暖
中    華    民    國    95    年    8     月    24    日


司法院資訊處製作；財團法人民間司法改革基金會備份。
